【裁判字號】    99,判,231
【裁判日期】    990311
【裁判案由】    房屋稅
【裁判全文】
最  高  行  政  法  院  判  決
                                       99年度判字第231號
上  訴  人  揚波股份有限公司
代  表  人  甲○○
訴訟代理人  盧柏岑  律師
            陳素芬  律師
被 上訴 人  嘉義市政府稅務局
代  表  人  乙○○
上列當事人間房屋稅事件，上訴人對於中華民國97年5月13日高
雄高等行政法院97年度訴字第56號判決，提起上訴，本院判決如
下：
    主  文
上訴駁回。
上訴審訴訟費用由上訴人負擔。
    理  由
一、上訴人所有坐落嘉義市○區○○里○○路○段461號房屋(下
    稱系爭房屋)出租予家福股份有限公司(下稱家福公司)營業
    使用。被上訴人依據系爭房屋之使用執照、承租人提供之系
    爭房屋各層實際使用情形及現場實地勘查結果，核定96年期
    房屋稅新臺幣(下同)3,171,346元；其中地下二層停車場(下
    稱系爭地下停車場)，係依據房屋稅條例第3條規定及財政部
    94年1月11日台財稅字第09404505310號函釋(下稱財政部94
    年函釋)意旨，按非住家非營業用稅率核定稅額為429,252元
    。上訴人不服，申請復查，未獲變更，遂循序提起本件行政
    訴訟。
二、上訴人起訴主張：(一)系爭地下停車場為無償供公眾使用，
    且與家福公司之營業並無不可分關係，不應課徵房屋稅，財
    政部94年函釋標準不明確，違反房屋稅條例第3條規定。(二
    )財政部94年函釋所稱之「與營業具有不可分離關係」，須
    該空間本身直接產生收益，即所謂「與營利事業之經營具有
    不可分離關係」，應係指「限於或專供至家福公司購物者停
    車使用」始能謂之。然系爭地下停車場既可供要到附近商業
    區域的民眾無償使用，故系爭地下停車場與家福公司之營業
    並無不可分之關係。(三)主管機關歷來以「地上／地下」、
    「收費／未收費」作為區分應否及如何課徵房屋稅之標準，
    但財政部94年函釋，卻使地下未收費停車場(適用非住家非
    營業稅率)必須適用比地上未收費停車場(適用住家用稅率)
    更高之稅率，實有違平等原則。(四)系爭地下停車場部分面
    積係供員工使用，應免徵房屋稅等語，求為判決撤銷訴願決
    定及原處分關於地下二樓停車場房屋稅部分。
三、被上訴人則以：(一)財政部94年函釋顯為財政部66年2月26
    日台財稅第31250號函釋(下稱財政部66年函釋)及財政部85
    年10月23日台財稅第851921291號函釋(下稱財政部85年函釋
    )之延續補充說明，並非就所適用之法令變更而重新核釋，
    並無違反房屋稅條例第3條規定。(二)依財政部歷年函釋意
    旨，對於地上立體停車場，汽車旅館及地下停車場等，其稅
    率之核定為主管機關斟酌具體案件實際使用情形及區分事實
    上之差異及立法之目的，而為合理之不同處置，並非完全以
    地上／地下、收費／未收費、作為區分如何課徵房屋稅，對
    於本質及使用情形相同之房屋，核課一致之稅率，並無違反
    平等原則。(三)家福公司當時興建地下停車場之規劃及設計
    主要係因賣場地點交通流量大，如不興建大型停車場，消費
    者將因停車困難，而改往其他賣場消費，足見其地下室停車
    場之興建與家福公司供本身之經營需要而設置，且該地下室
    停車場亦隨家福公司營業、打烊時間開放與關閉，主要專供
    其顧客使用灼然甚明；至其未收費、未管制進出係該公司營
    運成本考量及管理運作之問題，若因此導致非其顧客可至該
    處停放車輛，係屬對第三人之反射利益。又依其使用執照等
    書面資料及實地勘查硬體設備動線證實系爭地下室供其顧客
    停車使用，是被上訴人認定系爭地下室停車場「與營業具有
    不可分離關係」尚非無據。(四)上訴人主張部分面積係供員
    工使用，應免徵房屋稅，惟上訴人迄今僅提出員工車輛表供
    參，並無法提出確實員工停車之使用空間，以供被上訴人核
    課房屋稅之依據，是被上訴人考量系爭房屋尚有地上二層等
    非屬房屋稅課稅範圍之露天停車場，乃就系爭地下二樓所有
    之停車空間均核課房屋稅，依法尚無不合等語，資為抗辯，
    求為判決駁回上訴人之訴。
四、原審斟酌全辯論意旨及調查證據之結果，以：(一)上訴人主
    張財政部94年函釋另以「與營業具有不可分離之關係」，作
    為應否課徵房屋稅之要件，與房屋稅條例第3條之意旨不符
    云云。惟查，依房屋稅條例第3條規定，凡附著於土地之各
    種房屋，及有關增加該房屋使用價值之建築物，除依法得免
    徵房屋稅者外，均屬房屋稅之課徵對象。本件系爭地下停車
    場為嘉義市○區○○里○○路○段461號房屋之基礎建物，又
    非同條例第15條所規定之房屋，自為房屋稅之課徵標的。其
    次，財政部為舒解停車位不足，放寬房屋稅率之課徵，就公
    有或私有房屋地下室，其供停車使用，而有按車收費或出租
    供停車使用者，改按非住家非營業用稅率課徵房屋稅，不再
    按營業用房屋稅率課徵，而作出財政部66年函釋；又財政部
    85年函釋與前揭66年函釋立場一致，即地下停車場欲符合免
    徵房屋稅要件者，須以非供營業使用始足當之。另高雄縣政
    府稅捐稽徵處因家福公司其分公司營業處遍及各縣市，其地
    上與地下停車場房屋稅之課徵標準各縣市不盡一致，故請財
    政部針對營業處所之地下停車場該課以何種稅率作出更明確
    之闡釋，財政部遂以94年函釋就有關家福公司申請其坐落高
    雄縣鳳山市等9家分公司營業處所之地下室供停車場使用部
    分免徵房屋稅案答覆稱：「二、……本部66年2月26日台財
    稅第31250號函略以……。又本部85年10月23日台財稅第851
    921291號函釋……。準此，有關各類建築物地下室，設置停
    車空間供其建物本身住戶停放車輛，而未涉營業行為者，該
    地下室停車空間方有免徵房屋稅規定之適用。至建築物之停
    車空間，如其停車位係供營業、按車收費、出租或為營利事
    業因本身業務需要所設置，而與營業具有不可分離之關係，
    則應課以非住家非營業用房屋稅稅率。」是財政部94年函釋
    乃係就「非供營業使用」部分進一步闡明，亦即地下室設停
    車場，如屬因本身業務需要所設置，而與營業具有不可分離
    之關係者，即非「非供營業使用」，從而應對該地下室停車
    場課以非住家非營業用房屋稅。準此，財政部94年之函釋顯
    為66年函釋及85年號函釋之延續補充說明，要無疑義。則上
    訴人上開主張，應係誤解，並不可採。(二)上訴人主張財政
    部94年函釋所稱之「與營業具有不可分離關係」，須該空間
    本身直接產生收益，即所謂「與營利事業之經營具有不可分
    離關係」，應係指「限於或專供至家福公司購物者停車使用
    」始能謂之。然系爭地下停車場既可供要到附近商業區域的
    民眾無償使用，故系爭地下停車場與家福公司之營業並無不
    可分之關係云云。惟查，本件上訴人係出租土地由承租人家
    福公司興建系爭房屋做大賣場使用，而系爭地下停車場於出
    入口處設置鐵捲門，於營業時間之外並未開放供一般民眾停
    放車輛使用；另依系爭房屋使用執照用途觀之，整棟建物自
    始地下停車場之設置即朝賣場使用規劃設計，其入口、出口
    均針對前往賣場消費停車使用設計，地下停車場之出、入口
    並非供前往附近觀光夜市消費者或民眾免費停車，顯見其地
    下二樓停車空間之設計自始即與家福公司所經營大賣場之營
    業具有不可分離關係，且坊間大賣場業者為招攬顧客前往消
    費，增加營業額，乃於地下室或附近空地興建停車場，以方
    便顧客停車，免受尋找停車位之苦，將可提高消費者前往之
    意願，足見其地下室停車場之興建與該公司營利事業之經營
    自始即具有相當之關連性及不可分離性。至於該停車場未有
    收取費用，為商家吸引顧客前來消費之手段之一，為經營策
    略之運用，雖然未必每一位停車的人皆會至賣場消費，或者
    ，縱進入賣場卻未消費，但類此情形究竟僅是少數，其影響
    賣場之營業額殊屬有限，要難因此而認為其所設置之停車場
    與營業無關，而可加以切割分離。基此，家福公司向上訴人
    承租系爭房屋之地下二樓停車場，藉以招攬客源，與營業具
    有不可分離之關係，要無庸疑。則上訴人上開主張，自不足
    為採。(三)上訴人主張主管機關歷來以「地上／地下」、「
    收費／未收費」作為區分應否及如何課徵房屋稅之標準，但
    財政部94年函釋，卻使地下未收費停車場必須適用比地上未
    收費停車場更高之稅率，實有違平等原則云云。惟查上訴人
    日後是否要向前來停車之人收取費用，乃其自身利益考量之
    問題，要不影響系爭地下停車場應課以非住家非營業用房屋
    稅之判斷。從而被上訴人對系爭地下室停車場課以非住家非
    營業用房屋稅，尚無不當。(四)上訴人主張部分面積係供員
    工使用，應免徵房屋稅云云。惟查，系爭地下室停車場自始
    未設置員工專用停車空間，將員工停車之區域與供顧客停車
    之區域明顯劃分開來，抑且，上訴人迄本件審理終結止，僅
    提出員工車輛表供參，並無法提出確實員工停車之使用空間
    ，以供被上訴人核課房屋稅之依據，是被上訴人考量系爭房
    屋尚有地上二層非屬房屋稅課稅範圍之露天停車場，乃就系
    爭地下室所有之停車空間均核課房屋稅，依法尚無不合。因
    將原決定及原處分均予維持，駁回上訴人之訴。
五、本院查：(一)按「本條例用辭之定義如左：一、房屋，指固
    定於土地上之建築物，供營業、工作或住宅用者。二、增加
    該房屋使用價值之建築物，指附屬於應徵房屋稅房屋之其他
    建築物，因而增加該房屋之使用價值者。」「房屋稅，以附
    著於土地之各種房屋，及有關增加該房屋使用價值之建築物
    ，為課徵對象。」「房屋稅依房屋現值，按左列稅率課徵之
    ：一、住家用房屋最低不得少於其房屋現值百分之一點二，
    最高不得超過百分之二。但自住房屋為其房屋現值百分之一
    點二。二、非住家用房屋，其為營業用者，最低不得少於其
    房屋現值百分之三，最高不得超過百分之五。其為私人醫院
    、診所、自由職業事務所及人民團體等非營業用者，最低不
    得少於其房屋現值百分之一點五，最高不得超過百分之二點
    五。三、房屋同時作住家及非住家用者，應以實際使用面積
    ，分別按住家用或非住家用稅率，課徵房屋稅。但非住家用
    者，課稅面積最低不得少於全部面積六分之一。」「稅捐之
    核課期間，依左列規定：……二、依法應由納稅義務人實貼
    之印花稅，及應由稅捐稽徵機關依稅籍底冊或查得資料核定
    課徵之稅捐，其核課期間為5年。……在前項核課期間內，
    經另發現應徵之稅捐者，仍應依法補徵或並予處罰，在核課
    期間內未經發現者，以後不得再補稅處罰。」分別為房屋稅
    條例第2條、第3條、第5條及稅捐稽徵法第21條所明定。次
    按「本自治條例依房屋稅條例第6條制定之。」「本市房屋
    稅徵收率規定如下：一、營業用房屋按其現值課徵百分之三
    。二、住家用及自住房屋按其現值課徵百分之一點二。三、
    私人醫院、診所、自由職業事務所、補習班及人民團體等非
    營業用房屋，按其現值課徵百分之一點五。」「本自治條例
    自88年7月1日施行。本自治條例修正條文自90年7月1日施行
    。」亦分別為嘉義市房屋稅徵收自治條例第1條、第2條及第
    3條所規定。準上，房屋稅以附著於土地之各種房屋，及有
    關增加該房屋使用價值之建築物，為課徵對象。是依上開規
    定，凡附著於土地之各種房屋，及有關增加該房屋使用價值
    之建築物，除依法得免徵房屋稅者外，均屬房屋稅之課徵對
    象。本件系爭地下停車場為系爭房屋之基礎建物，又非同房
    屋稅條例第15條第1項各款所列得免徵房屋稅之私有房屋，
    自為房屋稅之課徵標的。財政部前雖為舒解停車位不足，放
    寬房屋稅率之課徵，就公有或私有房屋地下室，其供停車使
    用，而有按車收費或出租供停車使用者，改按非住家非營業
    用稅率課徵房屋稅，不再按營業用房屋稅率課徵，而作出財
    政部66年函釋，略以：「部分房屋地下室曾收取少許管理費
    ，而須按營業用房屋課稅，致其收費尚不足納稅之負擔，因
    之多有關閉地下室不為使用情形，致造成市區停車之嚴重問
    題，經有關單位研討，並獲致結論如次：一、各類建築物地
    下室，僅為利用原有空間設置機器房、抽水機、停放車輛等
    使用而未收取費用或未出租或由所有權人按月分擔水電、清
    潔、維護費而非營業者，均應予免徵房屋稅。二、各類建築
    物地下室如有供營業、辦公或住家使用者，應按實際使用面
    積分別依有關稅率課徵房屋稅。三、各類建築物地下室供停
    車使用，而有按車收費或出租供停車使用者，應按非住家非
    營業用稅率課徵房屋稅。四、各類建築物地下室其使用執照
    如為停車場，而不作停車使用者，應按地上建築物使用執照
    所載用途或都市計晝分區使用範圍分別計課房屋稅。」乃主
    管機關本於權責解釋法規而放寬房屋稅率之課徵，並未增加
    人民之租稅負擔，亦無違背房屋稅條例之立法精神，本院自
    得予以援用，合先敘明。(二)本件上訴人將系爭房屋全棟出
    租予家福公司，高雄縣政府稅捐稽徵處前因家福公司其分公
    司營業處遍及各縣市，其地上與地下停車場房屋稅之課徵標
    準各縣市不盡一致，故函請財政部針對營業處所之地下停車
    場該課以何種稅率作出更明確之闡釋，財政部94年函釋覆稱
    ：「查房屋稅條例第5條規定，房屋按實際使用情形不同，
    分別依住家用、非住家營業用、非住家非營業用稅率課徵房
    屋稅。本部66年2月26日台財稅第31250號函釋略以：『一、
    各類建築物地下室，僅為利用原有空間設置機器房、抽水機
    、停放車輛等使用而未收取費用或未出租或由所有權人按月
    分擔水電、清潔、維護費而非營業者，均應免徵房屋稅。…
    …三、各類建築物地下室供停車使用，而有按車收費或出租
    供停車使用者，應按非住家非營業用稅率課徵房屋稅。……
    』。又本部85年10月23日台財稅第851921291號函釋，建築
    物之主建物出租，其地下停車場之停車位，併同提供承租人
    停車使用，且該停車位非供營業、按車收費或另行出租者，
    仍有本部66年2月26日台財稅第31250號函會商結論一規定免
    徵房屋稅之適用。準此，有關各類建築物地下室，設置停車
    空間供其建物本身住戶停放車輛，而未涉營業行為者，該地
    下室停車空間方有免徵房屋稅規定之適用。至建築物之停車
    空間，如其停車位係供營業、按車收費、出租或為營利事業
    因本身業務需要所設置，而與營業具有不可分離之關係，則
    應課以非住家非營業用房屋稅稅率。」並副知被上訴人。綜
    觀上開94年函釋乃係就「非供營業使用」部分進一步闡明，
    亦即地下室設停車場，如屬因本身業務需要所設置，而與營
    業具有不可分離之關係者，即非「非供營業使用」，應對該
    地下室停車場課以非住家非營業用房屋稅。上開財政部94年
    函釋顯為66年函釋及85年函釋之延續補充說明，並未另增房
    屋稅條例所無之限制。則上訴人主張上開財政部94年函釋另
    以「與營業具有不可分離之關係」，作為應否課徵房屋稅之
    要件，與房屋稅條例第3條之意旨不符，且違反平等原則云
    云，應係誤解，而不可採。(三)又家福公司向上訴人承租系
    爭地下停車場，於家福公司營業時間之外並未開放供一般民
    眾停放車輛使用，其停車空間之設計自始即與家福公司所經
    營大賣場之營業具有不可分離關係，難謂係無償供公共使用
    。且停車場自始未設置員工專用停車空間，將員工停車之區
    域與供顧客停車之區域明顯劃分開來等情，乃原審本於職權
    調查審認之事實，且為上訴人所不爭。原審進而認定被上訴
    人業已考量系爭房屋尚有地上二層可供自用且非屬房屋稅課
    徵範圍之露天停車場，僅就系爭地下室所有之停車空間按非
    住家非營業用稅率核定96年期房屋稅額為429,252元，並無
    違誤，上訴人主張系爭地下停車場無償供公眾使用，與承租
    人之營業並無不可分離之關係，應免徵房屋稅云云，亦非可
    採。(四)綜上所述，原判決已就本件爭點明確詳述其得心證
    之理由，與本件應適用之上開法令規定要無不合，尚無判決
    不適用法規或適用不當之違法；亦難謂有判決不備理由之違
    法。至於上訴人其餘訴稱各節，乃上訴人就原審取捨證據、
    認定事實之職權行使，指摘其為不當，均無可採。綜上所述
    ，上訴意旨指摘原判決違誤，求予廢棄，難認有理由，應予
    駁回。
六、據上論結，本件上訴為無理由。依行政訴訟法第255條第1項
    、第98條第1項前段，判決如主文。
中    華    民    國    99    年    3     月    11    日
                    最高行政法院第五庭
                        審判長法官  黃  璽  君
                              法官  黃  淑  玲
                              法官  鄭  忠  仁
                              法官  吳  東  都
                              法官  陳  金  圍
以  上  正  本  證  明  與  原  本  無  異
中    華    民    國    99    年    3     月    11    日
                              書記官  王  福  瀛


司法院資訊處製作；財團法人民間司法改革基金會備份。
